最高法院刑事判決　　　　　　　　　　　　　　　九十三年度台上字第四三四三號
　　上　訴　人　台灣高等法院台南分院檢察署檢察官
　　上　訴　人
　　即　被　告　戊○○
　　　　　　　　庚○○
　　　　　　　　丁○○
　　　　　　　　甲○○即林俊.
　　　　　　　　丙○○即黃永.
　　被　　　告　乙○○即黃裕.
　　　　　　　　己○○
右上訴人等因被告等違反貪污治罪條例案件，不服台灣高等法院台南分院中華民國九
十二年七月十六日第二審更審判決（九十二年度上更(一)字第一０九號，起訴案號：台
灣台南地方法院檢察署八十八年度偵字第四九０三、四九四八、六０五三號），提起
上訴，本院判決如左：
    主  文
原判決關於戊○○、乙○○（即黃裕達）、庚○○、甲○○（即林俊卿）、丁○○、
丙○○（即黃永興）部分撤銷，發回台灣高等法院台南分院。
檢察官對己○○之上訴暨丙○○（即黃永興）之上訴均駁回。
    理  由
一、發回部分
本件原判決認定上訴人即被告（下稱被告）戊○○係內政部警政署水上警察局第四警
察隊代理隊長，上訴人即被告黃裕達（民國九十一年四月二十三日更名為乙○○）為
該隊分隊長，上訴人即被告庚○○、林俊卿（九十三年五月十二日更名為甲○○）、
丁○○則為該隊刑事組偵查員，職司查緝走私、偷渡及其他刑案，均係依法令從事公
務之公務員。庚○○、林俊卿前因查緝兩岸毒品走私案件，與擔任線民之被告己○○
（綽號「吃粿」、「謝董」）相識合作，並經報請戊○○、黃裕達同意，組成「一一
０三」專案小組，嗣因己○○於上開專案佈線過程中，向庚○○、林俊卿表示因大陸
地區綽號「小江」之線民遭受懷疑，亟需獲得大陸地區人蛇（偷渡）及販毒集團之信
任，庚○○、林俊卿、丁○○、己○○明知使未經許可入境之大陸地區人民進入台灣
地區係違法，竟商議決定由己○○向大陸接洽偷渡客來台事宜，準備俟大陸偷渡客進
入台灣地區後，再由林俊卿、庚○○、丁○○及其所屬水上警察局第四警察隊緝捕部
分偷渡客偵辦，圖謀以查獲大陸偷渡客取得辦案績效，庚○○、林俊卿、丁○○並將
上開計劃報告代理隊長戊○○及分隊長黃裕達，並得其同意。戊○○、黃裕達、庚○
○、林俊卿、丁○○遂假藉職務上之權力而與己○○等人基於共同之犯意聯絡，同意
於載運大陸偷渡客之船舶進入該隊所轄安平港時，先放行不立即查緝，協助大陸偷渡
客進入台灣地區，並由庚○○、林俊卿、丁○○及己○○，分別與吳忠（「溪天翔」
號漁船所有人，亦為船長）、楊明春，吳清隆（已死亡）、吳傳世聯繫取得協助，承
繼前開共同犯意之聯絡，約定由吳忠提供，另由楊明春擔任船長駕駛「溪天翔」號漁
船，而以吳清隆、吳傳世為船員，於八十八年三月五日下午二時許，駕駛「溪天翔」
號漁船，由己○○陪同，自雲林縣箔子寮漁港出發，約於翌（六）日下午三時許，駛
抵大陸福建省平潭縣近海處（東經一百二十度、北緯二十五度），並以接駁方式載運
大陸偷渡客康成凱、康成耀、陳雪仙、李依佑、姜依寧、陳傳志、楊淑金及其餘姓名
、年籍不詳女性大陸人民四名，共計十一名，駛返台灣。嗣於同月八日下午約二時許
，進入台南市安平港，戊○○、黃裕達、庚○○、林俊卿、丁○○等人獲知船已抵達
內政部警政署水上警察局第四警察隊所屬之安平港航道南岸停靠，戊○○、黃裕達、
庚○○、林俊卿、丁○○、己○○復基於藏匿人犯之共同犯意，旋由林俊卿以廂型車
將前開未經許可入境，由大陸地區偷渡來台，違反國家安全法之人犯康成凱等十一人
，接送至台南市○○路庚○○租屋處藏匿，並由己○○、庚○○、林俊卿、丁○○及
知情有共同犯意之被告黃永興（九十二年四月十四日更名為丙○○）看守，冀免被他
人或其他偵查機關發覺而緝捕。惟林俊卿、庚○○等人，欲將康成凱等大陸偷渡客載
運至安排地點時，一名姓名、年籍不詳大陸女偷渡客竟乘機逃逸而不知去向，另三名
姓名、年籍不詳大陸女偷渡客，則因己○○告知需將之送往台北縣三重市，交與約定
之不詳之人，藉以取信大陸地區偷渡、販毒集團，且為避免途中遭人發覺緝捕，而承
繼前開藏匿人犯之共同犯意，由黃永興駕駛，與林俊卿、丁○○，將前開三名大陸女
偷渡客載往台北縣三重市○○道下，並交由己○○領交三名大陸女偷渡客予不詳姓名
之人，三名大陸女偷渡客因而亦行蹤不明。其餘大陸偷渡客康成凱、康成耀、陳雪仙
、姜依寧、陳傳志、楊淑金、李依佑共七人，則由林俊卿、黃永興分批載至台南市黃
金海岸附近之「醉大餓急」餐廳前，通知明知上情之黃裕達，偕同不知情之其他第四
警察隊所屬人員李東山、陳宇翔等人，以發覺大陸偷渡客而予以逮捕。戊○○、黃裕
達明知前開大陸偷渡客均係經安排後始偷渡來台，並非接獲線報所查緝，二人竟另基
於共同之犯意，由戊○○修改內容後，再交由黃裕達將明知不實之「本組接獲線報於
台南市○○路濱海公園旁有一身份可疑男子徘徊，經報告隊長後，由隊長率本組人員
前往埋伏查緝，……當場查獲大陸偷渡客李依佑。」、「本組續接線報於台南市○○
○路安順橋下橋處有幾名身份可疑之人，經報告隊長後，隊長率本組人員前往查緝，
於安順橋下北側當場查獲大陸偷渡犯姜依寧、陳傳志、楊淑金、康成凱、康成耀、陳
雪仙等六人。」不實之事項登載於其職務上所掌管之工作紀錄簿上，致生損害於警務
工作之正確性。嗣因台灣台南地方法院檢察署偵辦另案走私案件，而於同年四月七日
發現有疑，主動指揮法務部調查局台南縣調查站進行調查，始知上情（吳忠、楊明春
、吳傳世業經依共同使大陸地區人民非法進入台灣地區罪，分別判處有期徒刑五月、
五月、三月，如易科罰金以三百元折算一日確定；吳清隆則公訴不受理確定）等情，
因而撤銷第一審關於戊○○、黃裕達、庚○○、林俊卿、丁○○（以上五人下稱戊○
○等五人）、黃永興部分之判決，改判依牽連犯規定，從一重論處戊○○等五人共同
公務員假借職務上之權力，使大陸地區人民非法進入台灣地區罪刑（戊○○、黃裕達
均緩刑伍年），改判論處黃永興共同藏匿犯人罪刑，固非無見。
惟查：(一)原判決對於被告丁○○於原審辯稱調查局筆錄未依其所述記載等語（見上更
(一)字卷第一六二頁），未予採納，漏未明理由，不無理由尚欠完備之違誤。(二)關
於戊○○等五人被訴牽連犯貪污治罪條例第五條第二款利用職務上機會詐取財物罪部
分，原判決僅依憑行政院海岸巡防署海洋巡防總局復第一審法院函稱：「經查本總局
改制前，水上警察分局第四警察隊代理隊長戊○○、分隊長黃裕達等人於八十八年三
月間查獲大陸偷渡犯康成凱等七人乙案，均無辦理申請獎金及獎等相關手續及資料
」等語等情（該函附於第一審訴字卷(二)第一頁至第二頁），而未調查於上開海洋巡防
總局改制後，戊○○等五人是否有辦理申請獎金事宜，即遽予認定其五人無上揭利用
職務上機會詐取財物犯行，尚嫌速斷，並有查證未盡之違誤。(三)戊○○等五人另被訴
牽連犯台灣地區與大陸地區人民關係條例第八十條第一項之罪部分，究竟其五人所為
是否尚有牽連觸犯該罪？原判決漏未加以審判，亦顯有已受請求之事項未予判決之違
法。(四)依起訴書「證據並所犯法條」欄之記載，公訴人係認被告丙○○即黃永興涉犯
刑法第二百十三條之罪，原判決逕認定丙○○所為，係與戊○○等人共犯刑法第一百
六十四條第一項之藏匿犯人罪，而憑以對丙○○論罪科刑。究竟是起訴事實已有及
丙○○藏匿犯人部分之事實，而得以審判該犯行？或係因起訴之社會基本事實相同而
得以變更起訴法條論處丙○○藏匿人犯罪刑？原判決均漏未明其理由，且漏未論斷
丙○○是否有被訴刑法第二百十三條之罪？原判決關於丙○○部分之裁判，顯有理由
不備及已受請求之事項未予判決之違法。以上或為檢察官及戊○○等五人上訴意旨所
指摘，或為本院得依職權調查之事項，應認原判決關於戊○○等五人及丙○○部分仍
有撤銷發回更審之原因。原判決就戊○○等五人不另為無罪諭知部分，基於審判不可
分之原則，應併予發回。
二、駁回部分
按刑事訴訟法第三百七十七條規定，上訴於第三審法院，非以判決違背法令為理由，
不得為之，是提起第三審上訴，應以原判決違背法令為理由，係屬法定要件，如果上
訴理由並未指摘原判決有何違法，自應認其上訴為違背法律上之程式，予以駁回。又
刑事訴訟法第三百七十六條所列各罪之案件，經第二審判決者，不得上訴於第三審法
院，亦為上開法條所明定。檢察官就原判決關於己○○部分上訴意旨略稱：己○○牽
連犯詐欺取財罪，原判決未併予論處，有適用法則不當之違法等語。然查原判決認定
被告己○○有原判決事實欄所載之犯行，因而依牽連犯規定，從一重依台灣地區與大
陸地區人民關係條例第七十九條第一項規定，論處其共同使大陸地區人民非法進入台
灣地區罪刑，並就其被訴牽連犯刑法第三百三十九條第一項詐欺取財罪部分，認為不
構成該罪，而毋庸另為無罪之諭知，已詳予明所依憑之證據及理由。檢察官就原判
決論處己○○上開罪刑部分，並未引用證據資料具體指摘該部分判決有何違法之情形
，自非合法之上訴理由，其就己○○重罪部分之上訴既非合法，應從程序上予以駁回
。其就輕罪即原不得上訴第三審法院之詐欺取財罪部分，所為上訴，亦無從適用審判
不可分原則，併為實體上審判，即應併從程序上予以駁回。至於原判決關於丙○○（
即黃永興）部分，係依刑法第一百六十四條第一項規定論處罪刑，核屬刑事訴訟法第
三百七十六條第一款之案件，既經第二審判決，即不得上訴於第三審法院，丙○○猶
提起上訴，顯為法所不許，至其上訴意旨稱：原判決未就其被訴犯刑法第二百十三條
之罪部分加以論斷，亦有違誤等語，係為自己之不利益而為上訴，亦非合法，其上訴
不合法律上之程式，應予駁回。又丙○○上訴部分雖因不合法而應予駁回，然檢察官
就原判決關於丙○○部分之上訴，因經認為有理由，該部分原判決仍應撤銷發回，已
如前述，併此明。
據上論結，應依刑事訴訟法第三百九十五條前段、第三百九十七條、第四百零一條，
判決如主文。
中　　　華　　　民　　　國　　九十三　　年　　　八　　　月　　 十九 　　日
                              最高法院刑事第十二庭
                                  審判長法官  陳　正　庸
                                        法官  賴　忠　星
                                        法官  王　居　財
                                        法官  張　清　埤
                                        法官  林　開　任
      右正本證明與原本無異
                                              書  記  官
中　　　華　　　民　　　國　　九十三　　年　　　八　　　月　　 三十 　　日
                                                                        Ｅ
